臺灣雲林地方法院民事判決　　　　　　　100年度訴字第101號
原　　　告　石茂松
訴訟代理人　張智學律師
被　　　告　蔣寶燕
訴訟代理人　林重仁律師
被　　　告　沈進興
訴訟代理人　陳正芳律師
上列當事人間請求分割共有物事件，本院於民國100 年8 月3 日
言詞辯論終結，判決如下：
    主  文
兩造共有坐落雲林縣斗六市○○○段大北勢小段一三五、一三六
地號、地目均為田、面積分別為三七四四、三四三四平方公尺土
地，以雲林縣斗六地政事務所民國一００年三月十日複丈成果圖
所示乙案方法合併分割，即：
符號Ａ部分面積一七一七平方公尺分歸被告蔣寶燕所有。
符號Ｂ部分面積一七一七平方公尺土地分歸被告沈進興所有。
符號Ｃ部分面積三四三四平方公尺土地分歸原告所有。
符號Ｄ部分為道路、面積三一０平方公尺分歸兩造共同取得，並
按原應有部分比例保持共有。
被告蔣寶燕、沈進興應分別支付新台幣伍萬仟肆佰伍拾伍元、
萬捌仟陸佰拾元之補償金額與原告受領。
訴訟費用由兩造按原應有部分比例負擔。
    事實及理由
一、原告主張：坐落雲林縣斗六市○○○段大北勢小段135 、13
    6 地號、地目均為田、面積分別為3,744 、3,434 平方公尺
    土地（下稱系爭135 、136 地號土地）為兩造所共有，應有
    部分均分別為2 分之1 、4 分之1 、4 分之1 ，然因系爭13
    5 、136 地號土地迄今仍保持共有，致土地無法充分利用，
    而兩造間並未定有不能分割之期限，亦無因物之使用目的，
    不能分割之情形，為充分利用各共有人土地，爰依民法第82
    3 條第1 項規定訴請裁判分割等語。並聲明：請依雲林縣斗
    六地政事務所民國100 年7 月19日複丈成果圖所示修正甲案
    方法分割。
二、被告部分：
  (一)被告蔣寶燕陳稱：系爭135 地號土地僅東南側有水路，目前
    伊以經被告沈進興分管位置埋設管路至水路方式實施灌溉，
    如依原告請求之修正甲案分割不僅與現況不符，且不利日後
    灌溉及耕作，更因系爭135 地號土地與道路間仍有落差，將
    致通行困難，是依原告主張之分割方案分割並不利於日後之
    灌溉、排水及利用等語。並聲明：請依雲林縣斗六地政事務
    所100 年3 月10日複丈成果圖所示乙案方法分割。
  (二)被告沈進興陳稱：系爭135 、136 地號土地分割後，每人分
    割可得面積均不足0.25公頃，則依農業發展條例第16條規定
    ，依法原告不得請求分割。如認依法可分割，請求按雲林縣
    斗六地政事務所100 年3 月10日複丈成果圖所示乙案方法分
    割，蓋兩造十數年來均依分管位置各自使用，依現況分割最
    為公平、適宜，又可免除去地上物，符合經濟效益。再系爭
    135 地號土地西側與道路間有落差，仍需賴現況通路供通行
    至道路，且僅東南側有水路，被告蔣寶燕以經伊分管位置埋
    設管路至水路方式實施灌溉，依現況分割能使分割後之土地
    利於灌溉、排水，符合農耕用途。反之如採原告分割方案分
    割，不但分割後地形十分狹長，西側臨道路部分落差大，不
    利耕作，且伊與被告蔣寶燕分得位置無法引東南側水道灌溉
    及排水，尤有進者，伊將必須砍除已種植數十年柚樹，而被
    告蔣寶燕除砍除部分柚樹外，甚或拆到建物，原告亦必須砍
    除大部分農作物，均不符經濟效益，是原告主張之分割方案
    不可採等語。並聲明：請依雲林縣斗六地政事務所100 年 3
    月10日複丈成果圖所示乙案方法分割。
三、按各共有人得隨時請求分割共有物，但因物之使用目的不能
    分割或契約訂有不分割之期限者，不在此限。又共有物之分
    割，依共有人協議之方法行之，分割方法不能協議決定者，
    法院得因任何共有人之聲請，命為左列之分配：一、以原物
    分配於各共有人。二、變賣共有物，以價金分配於各共有人
    ，民法第823 條第1 項、第824 條第1 項、第2 項分別定有
    明文。原告主張系爭135 、136 地號土地為兩造所共有，應
    有部分均分別為2 分之1 、4 分之1 、4 分之1 ，渠等並無
    不分割之特約，亦無因物之使用目的不能分割之情形，原告
    欲分割系爭135 、136 地號土地以便利土地之利用，惟無法
    達成協議分割等情，業據原告提出土地登記謄本、地籍圖謄
    本為證，並經本院現場履勘明確，製有勘驗筆錄在卷可稽，
    復為被告所不爭執，再徵之被告另提出分割方案，顯已無法
    協議分割情節以觀，足認兩造無法達成協議分割，堪信原告
    上開之主張屬實，是原告以兩造不能達成分割協議，訴請裁
    判分割系爭135、136地號土地，於法自屬有據，應予准許。
四、復按裁判上定共有物之分割分法，法院有審酌共有物各種情
    形，顧及共有人全體利益而自由裁量之權，不受任何當事人
    主張之拘束，最高法院29年度上字第1792號、49年度台上字
    第2569號判例可資參照。查系爭135 、136 地號土地之位置
    分處西、東，兩土地間相互毗連，合併之形狀呈一東西向長
    方形，面積分別為3,744 、3,434 平方公尺，均為農地，並
    賴南側之給水溝灌溉，對外通行則由系爭135 地號土地西側
    臨5~6 米道路出入，如現況圖（見雲林縣斗六地政事務所10
    0 年1 月6 日複丈成果圖）編號A 、D 、E 分別為柚子、鐵
    皮屋、鐵皮屋，面積共為1,861 平方公尺，現由被告蔣寶燕
    使用；編號B 為柚子，面積為1,591 平方公尺，現由被告沈
    進興使用；編號C 為馬鈴薯，面積為3,434 平方公尺，現由
    原告使用；編號F 為道路，面積為292 平方公尺，供兩造通
    往西側5~6 米道路對外交通等情，業經本院會同雲林縣斗六
    地政事務所勘驗現場明確，並製有勘驗筆錄、照片，及該所
    100 年1 月6 日土地複丈成果圖在卷可憑。原告雖主張依修
    正甲案分割，及被告沈進興置辯系爭135 、136 地號土地依
    法不得分割等語，然：
  (一)按「每宗耕地分割後每人所有面積未達０．二五公頃者，不
    得分割。但有下列情形之一者，不在此限：四、本條例中華
    民國八十九年一月四日修正施行前之共有耕地，得分割為單
    獨所有。」農業發展條例第16條第1項第4款定有明文。被告
    沈進興置辯稱系爭135 、136 地號土地分割後，每人可分配
    面積均不足0.25公頃，則依農業發展條例第16條規定，依法
    原告不得請求分割等語，然查系爭135 、136 地號土地使用
    分區均為特定農業區，使用地類別均為農牧用地，乃屬農業
    發展條例之耕地。該2 筆土地原為訴外人林來寶、林松根、
    謝水雲所共有，並分別按應有部分4 分之1 、4 分之1 、 2
    分之1 比例保持共有，訴外人林松根於70年3 月31日將其應
    有部分4 分之1 出賣與被告蔣寶燕；訴外人林來寶於81年04
    月21日將其應有部分4 分之1 出賣與訴外人沈茂德，訴外人
    沈茂德再於82年3 月5 日贈與予被告沈進興；訴外人謝水雲
    於89年6 月1 日將其應有部分2 分之1 贈與予原告等情，有
    土地登記謄本、異動索引附卷可按，可見系爭135 、136 地
    號土地乃屬於89年1 月4 日修正施行前之共有耕地，則揆之
    上開規定，自無每宗耕地分割後每人所有面積未達0.25公頃
    者，不得分割之限制。何況，本院依職權向雲林縣斗六地政
    事務所函詢系爭135 、136 地號土地有無最小分割面積之限
    制，該所亦函覆稱：「旨揭地號（按為系爭135 、136 地號
    土地）之共有人蔣寶燕、沈進興、謝水雲等3 人係89年1 月
    4 日農業發展條例修正施行前之共有耕地（89年1 月4 日農
    業發展條例修正施行後謝水雲移轉予石茂松，未增加共有人
    數），依據農業發展條例第16條第1 項第4 款之規定土地分
    割宗數未超過修正前之共有人數可以辦理分割為3 筆，並無
    分割後每筆面積須超過0.25公頃之限制。」，有雲林縣斗六
    地政事務所100 年4 月15日斗地四字第1000002585號函附卷
    可參，益見系爭135 、136 地號土地並無最小分割面積之限
    制，是被告沈進興置辯系爭135 、136 地號土地依法不得分
    割等語，容有誤會，要不足採信。
  (二)原告雖主張依修正甲案分割，然系爭135 、136 地號土地屬
    農業發展條例之耕地，並以南側水路灌溉，現供農作使用，
    如依修正甲案分割將致分配取得符號A 、B 位置之人，需另
    覓水路或另築工事銜接水路，始得灌溉耕作，且分割後地形
    均呈狹長狀（按最大寬度約28多公尺，最小寬度約10多公尺
    ，惟長度均約172 多公尺），實不利農耕，並將致被告種植
    10多年柚樹遭砍伐，而有違土地、物之利用經濟價值。雖原
    告陳稱依該分割方案均臨西側道路對外交通，有利各共有人
    使用，且各共有人取得土地之價值均衡等語，惟系爭135 地
    號土地雖與西側道路連接，惟兩者間之高度仍有落差，並非
    直接即可通行，而需依賴如現況圖所示符號F 道路始得連接
    西側道路對外通行，且系爭135、136地號土地乃位處斗六市
    郊區地帶，鄰近多做農業使用，較少有公共設施，商業氣息
    薄弱，都市化程度相對較低，自無土地價值相差甚劇之情況
    ，此參之華聲企業發展鑑定顧問有限公司鑑定報告之鑑定結
    果自明，實無為牽就各共有人均需取得裡地、外地，並連接
    西側道路對外交通，而置灌溉用水、種植10多年柚樹之經濟
    價值，及日後農耕便利等不顧，是原告主張之上開分割方案
    因無法充分發揮系爭135、136地號土地之經濟利用價值，顯
    難憑採。
  (三)本院審酌系爭135 、136 地號土地依被告所主張之雲林縣斗
    六地政事務所100 年3 月10日複丈成果圖所示乙案方法分割
    ，係依兩造現使用區域為分割原則，變動較小，亦無他人互
    相配合之牽制，影響較小，分割後兩造取得之土地均屬方正
    ，並臨上開水路，灌溉均屬便利，各共有人間均便於利用，
    且均臨道路出入方便，符合大多數人之利益，及系爭135 、
    136 地號土地之經濟利用等各情，故認依被告主張之分割方
    案即雲林縣斗六地政事務所100 年3 月10日之複丈成果圖所
    示乙案方法分割對兩造較公平、合理，且符合系爭135 、13
    6 地號土地整體之利用價值，並兼及兩造間共有價值平等均
    衡原則，乃判決如主文第1 項所示。
五、再按以原物為分配時，如共有人中，有不能按其應有部分受
    分配者，得以金錢補償之，民法第824 條第3 項定有明文。
    又按法院裁判分割共有物，除應斟酌各共有人之利害關係，
    及共有物之性質外，尚應斟酌共有物之價格，倘共有人中有
    不能按其應有部分受分配，或所受分配之不動產，其價格不
    相當時，法院非不得命以金錢補償之，最高法院57年度台上
    字第2117號判例可資參照。經查，系爭135 、136 地號土地
    位於斗六市長平里北側，面臨寬約6 米之長林路，屬於特定
    農業區，鄰近土地多供農業使用，較少公共設施，鄉村化程
    度大於都市化程度，商業氣息薄弱，然因被告蔣寶燕、沈進
    興於本件分割後所取得之A、B部分臨上開長林路，其價值確
    實較其餘當事人取得部分之價值為高，本院遂依聲請囑託華
    聲企業發展鑑定顧問有限公司鑑定系爭135、136地號土地分
    割前價值、分割後價值及分割後互補之價額，該公司鑑定完
    畢，並檢送報告書到院，復為兩造所不爭執，且經本院審酌
    當地公告現值、土地使用狀況、系爭135、136地號土地之地
    理位置等情，認被告蔣寶燕、沈進興應分別支付新台幣（下
    同）53,455元、38,630元之補償金額與原告受領，應屬合宜
    公允，爰判決如主文第2項所示。
六、末查，分割共有物乃具非訟事件之性質，本院斟酌何種分割
    方法較能增進共有物之經濟效益，並兼顧兩造之利益，以決
    定適當之分割方法，不因何造起訴而有不同，故原告請求分
    割之訴雖有理由，惟關於訴訟費用負擔，以共有人全體各按
    其應有部分比例負擔，方屬事理之平，併此敘明。
七、訴訟費用負擔之依據：民事訴法第80條之1 。
中    華    民    國  100     年    8     月    17    日
                  民事第二庭    法  官  陳秋如
以上正本係照原本作成
如對本判決上訴，須於判決送達後20日內向本院提出上訴狀（需
附繕本）。如委任律師提起上訴者，應一併繳納上訴審裁判費。
中    華    民    國  100     年    8     月    17    日
                                書記官  官佳慧